【裁判字號】    98,消債更,14
【裁判日期】    980213
【裁判案由】    更生程序
【裁判全文】
臺灣嘉義地方法院民事裁定            98年度消債更字第14號
聲  請  人  甲○○
上列當事人聲請消費者債務清理事件，本院裁定如下：
    主  文
聲請人甲○○自中華民國九十八年二月十三日下午四時時起開始
更生程序。
命司法事務官進行本件更生程序。
    理  由
一、聲請意旨略以：聲請人目前負債新臺幣（下同）1,162,050
    元有不能清償債務之情事，於民國97年7月30日以書面向最
    大債權金融機構渣打國際商業銀行股份有限公司（下稱渣打
    銀行）請求共同協商債務清償方案，惟聲請人每月只得負擔
    3 千元，無法同意台新銀行所提出之協商方案（有四方案：
    A 方案120期、月付10,521元、利率2.75％；B方案132期、
    月付8,354元、利率0％；C方案156期、月付7,069元、利率0
    ％；D方案180期、月付6,126元、0％），故協商不成立，且
    其無擔保或無優先權之債務總額未逾1,200萬元，復未經法
    院裁定開始清算程序或宣告破產，爰依法聲請更生云云。
二、按法院開始更生程序之裁定，應載明其年、月、日、時，並
    即時發生效力。次按債務人不能清償債務或有不能清償之虞
    ，且無擔保或無優先權之債務總額未逾新臺幣（下同）1,20
    0萬元者，於法院裁定開始清算程序或宣告破產前，得向法
    院聲請更生，消費者債務清理條例第45條第1項、第3條及第
    42條第1項分別定有明文。經查：
（一）聲請人聲請人目前負債新臺幣（下同）1,162,050元，於
      前置協商程序中，債權銀行元大銀行所提出之還款方案有
      4 ，分別為「A方案120期、月付10,521元、利率2.75％；
      B 方案132期、月付8,354元、利率0％；C方案156期、月
      付7,069元、利率0％；D方案180期、月付6,126元、0％」
      ，惟聲請人方面未同意致協商不成立等情，業據聲請人於
      97 年12月31日聲請狀陳報在案，並有前置協商不成立通
      知書、渣打銀行與聲請人協商文件在卷可稽，堪信為真實
      。
（二）聲請人每月維持最低生活水準之必要支出：
   1、按債務人與金融機構之債權人成立協商後，即應本於債權
      契約，依誠實及信用之原則勉力履行之，是以，債務人在
      履行債務期間，須經歷經濟困苦之過程，其生活程度當然
      必須相當限制，除應積極開源努力勤奮工作以增加收入償
      還債務外，尚須節流儉樸其生活需求而適當控制其生活費
      用支出，以達成勉力履行債務。再按，消費者債務清理條
      例之立法意旨，乃在於幫助陷於經濟上困境之債務人，得
      藉由更生或清算程序，走出經濟困境，避免走向絕路，實
      現憲法所保障之生命權，其並非在幫助債務人保持其舊有
      之生活水平，或幫助債務人履行其法定扶養義務。因此在
      考量所謂之「生活必要性支出」，自以維持一般人最低生
      活水平所需為準，而在扶養費支出之考量，亦應以實際上
      確有受扶養必要之支出為準，其與法定扶養義務自當加以
      區別，合先敘明。
   2、聲請人主張每月需支出個人膳食費4,500元、通訊費1,085
      元（包括市話449元、手機636元）、保險費1,948元、稅
      賦870元（包括牌照稅每年4,500元、燃料稅每年5,940元
      ）、房貸費用5千元、水電費899元、瓦斯費390元及聲請
      人之女林詩雅扶養費每月4,915元，此經聲請人以97年10
      月3日陳報狀陳報在案，則：
    (1)個人膳食費4,500元：此部分雖未見聲請人舉出相關明細
      ，惟此部分之支出尚屬合理，本院准予列計為每月必要之
      支出。
    (2)稅賦870元及保險費1,948元：此有聲請人聲請狀卷附之97
      年度使用牌照稅繳款書、96年度汽車燃料費使用繳款書及
      嘉義縣汽車修理業職業工會繳納各種款項證明單在卷可憑
      ，堪認真實合理，應列計為每月必要之支出。
    (3)手機通訊費636元：聲請人陳稱每月需支出手機通訊費636
      元，固提出中華電信股份有限公司繳費證明為憑，惟本院
      參酌聲請人職業上業務之需求、手機通訊非不可替代性、
      維持一般人最低生活水平之必要以及聲請人履約期間需儉
      樸適當控制支出等情，認聲請人每月手機通訊費以3百元
      為適當。
    (4)市話449元、水電費899元、瓦斯費390元：聲請人陳稱全
      戶每月需支出市話費449元、水電費1,797元（水費每期
      904元、電費每期2,690元，平均每月為1797元）及瓦斯費
      780元云云。該部分費用經聲請人提出聲請前市話、水電
      費繳費證明及房屋貸款扣款帳戶存摺影本，互核相符，堪
      信前揭費用支出為真實。另查，聲請人一家現有8人共同
      生活（分別為聲請人配偶涂玉雲、子女林耀群、林耀宗、
      林詩雅、聲請人弟林旋仲、聲請人之甥吳翊嘉、吳翊民及
      聲請人本人），其中5人已成年並具謀生能力（為涂玉雲
      、林耀群、林耀宗、林旋仲及聲請人本人，未列計現在學
      之林詩雅），此有聲請人全戶戶籍謄本在卷可稽。各項生
      活雜支，因共同依附團體使用，相關開銷自應由具謀生能
      力之共同生活成員平均分攤，始為公允合理。是聲請人此
      部分應支出之費用為348元（計算式：3,026元÷5＝605元
      ，小數點以下4捨5入，以下同），本院列計每月必要支出
      ，其餘非屬必要支出。
    (4)房貸費1萬元，與配偶共同分擔，聲請人負擔5千元：此部
      分有房屋貸款扣款帳戶存摺影本，堪信前揭費用支出為真
      實，應予列計。
    (5)聲請人之女林詩雅扶養費每月4,915元：按受扶養權利者
      ，以不能維持生活而無謀生能力者為限，民法第1117條第
      1項定有明文。又所謂謀生能力並不專指無工作能力者而
      言，雖有工作能力而不能期待其工作，或因社會經濟情形
      失業，雖已盡相當之能事，仍不能覓得職業者，亦非無受
      扶養之權利，故成年之在學學生，未必即喪失其受扶養之
      權利（最高法院56年台上795號判例可資參照）。查受扶
      養人林詩雅為77年8月29日出生，今年21歲，為成年之在
      學學生，此有聲請人全戶戶籍謄本及受扶養人林詩雅之嘉
      義大學學生證在卷可稽，堪認受扶養人林詩雅現無固定工
      作而需聲請人扶養。又關於扶養費用部分，聲請人雖有提
      出行政院主計處平均每人月最低生活費用，然該份統計係
      對於15歲以上就業人口所做統計（此參行政院主計處網站
      名詞解釋可知），因此對於尚在學而未就業之受扶養人林
      詩雅，其扶養金額，並無法直接等同於每人每月最低消費
      支出。受扶養人林詩雅不需支出家庭雜支（包括水電瓦斯
      及房貸費用），已如前述。本院衡諸前情、聲請人履約期
      間需儉樸適當控制支出以及受扶養人林詩雅非不能於課餘
      時間兼職賺錢等情，認聲請人應僅須與其配偶涂玉雲共同
      負擔之生活費每月6千元為適當。準此，聲請人需負擔部
      分為每月3千元。
   3、以上個人膳食費4,500元、稅賦870元、保險費1,948元、
      手機通訊費3百元、房貸費5千元、家庭雜支605元（包括
      水、電、瓦斯、市話費及房貸費用）受扶養人林詩雅扶養
      費3千元，合計為16,223元，此為聲請人每月生活上之必
      要支出。
（三）聲請人是否有不能清償債務之情事？
      經查，聲請人名下僅有1995年份之貨車一部，此據聲請人
      於97年12月31日聲請狀陳明在案，並有聲請人之財產歸屬
      資料清單附卷可稽。是以，聲請人目前財產及收入情況，
      顯無法清償上開銀行1,162,050元，而符合消費者債務清
      理條例第3條所定更生之要件。另聲請人現自營大億噴射
      幫浦行，現每月薪資收入為2萬元，此經聲請人以97年12
      月31日聲請狀陳報在案，並有聲請人協商程序中收入切結
      書1份在卷可稽，與聲請人聲請前兩年間收入狀況互核約
      略相符，堪信為真實。則聲請人現每月收入2萬元，扣除
      銀行協商條件每月應繳款6,126元（以D方案計算，180期
      、月付6,126元、0％），每月尚餘13,874元，聲請人剩餘
      之所得顯然不足以支付個人生活必要費用之16,223元。
（四）聲請人又查無經法院裁定開始清算或宣告破產之情事，亦
      別無債務人有消費者債務清理條例第6條第3項、第8條或
      第46條各款所定駁回更生聲請之事由存在，從而聲請人請
      求依消費者債務清理條例裁定准予更生，揆諸前引規定，
      核無不合，應予准許。
三、依消費者債務清理條例第11條第1項、第16條，裁定如主文
    。
中    華    民    國    98    年    2     月    13    日
              民事第一庭    法      官  馮保郎
上為正本係照原本作成
本件不得抗告
本裁定已於98年2月13日下午4時公告。
中    華    民    國    98    年    2    月     13    日
                            書  記  官  王立梅


司法院資訊處製作；財團法人民間司法改革基金會備份。
